【裁判字號】    94,重訴,133
【裁判日期】    950308
【裁判案由】    違反槍砲彈藥刀械管制條例等
【裁判全文】
臺灣高雄地方法院刑事判決             94年度重訴字第133號
公  訴  人  臺灣高雄地方法院檢察署檢察官
被      告  戊○○
指定辯護人  甲○公設辯護人丁○○
上列被告因違反槍砲彈藥刀械管制條例等案件，經檢察官提起公
訴（94年度偵緝字第2586號、94年度偵字第20051 號），甲○判
決如下：
    主  文
戊○○未經許可，製造爆裂物未遂，累犯，處有期徒刑年拾月
，併科罰金新臺幣拾萬元，罰金如易服勞役，以佰元折算壹日
。扣案之時鐘壹個（含三號電池壹顆）、機車電瓶壹只、汽油壹
罐、火藥壹罐、膠帶壹捲、電線貳條均沒收。又幫助意圖為自己
不法之所有，以詐術使人將本人之物交付，累犯，處有期徒刑肆
月。應執行有期徒刑肆年壹月，併科罰金新臺幣拾萬元，罰金如
易服勞役，以佰元折算壹日。扣案之時鐘壹個（含三號電池壹
顆）、機車電瓶壹只、汽油壹罐、火藥壹罐、膠帶壹捲、電線貳
條均沒收。
    事  實
一、戊○○前因違反陸海空軍刑法、毒品等案件，經國防部南部
    地方軍事法院、甲○分別判處有期徒刑8 月、5 月確定，並
    經甲○於民國90年12月27日以90年度聲字第3534號合併定應
    執行刑為有期徒刑1 年確定，於91年8 月17日執行完畢，翌
    日出監。詎仍不知悔改，明知未經主管機關許可，不得製造
    槍砲彈藥刀械管制條例管制之違禁物，竟未經許可，基於製
    造具殺傷力爆裂物之犯意，於94年5 月22日23時許，在其位
    於高雄縣鳳山市○○路○段162 巷6 之3 號4 樓住處內，先
    將火藥、汽油分別裝入2 個塑膠罐內，罐外均以膠帶包裹，
    再以小時鐘1 個（內裝3 號電池1 顆）、機車電瓶1 只分別
    作為定時、點火裝置，以2 條電線與上開火藥、汽油相連接
    ，惟因電線連接方式有誤，使上開小時鐘不具定時開關功能
    ，另伸入火藥及汽油內之電線，僅以裸線方式相互纏繞，均
    未連接通電後足以產生高熱之物品，未具有殺傷力而製造爆
    裂物未遂。嗣於同年月23日5 時許，戊○○攜帶上開爆裂物
    欲前往海邊試爆時，為警在屏東縣東港鎮○○路25之149 號
    前臨檢查獲，並扣得上開戊○○所有之時鐘1 個（含3 號電
    池1 顆）、機車電瓶1 只、汽油1 罐、火藥1 罐、膠帶1 捲
    、電線2 條。
二、戊○○明知提供金融帳戶存摺、印章、提款卡（金融卡）、
    提款密碼等物予陌生人士使用，有可能遭不法利用，以利他
    人遂行財產犯罪（包括詐欺取財）之目的，竟以縱使有人持
    其金融帳戶作為詐欺取財之犯罪工具，亦不違背其本意之幫
    助犯意，於94年1 月1 日至同年4 月12日間某日，在不詳地
    點將其於高雄縣鳳山市○○路郵局開設之局號0000000 號、
    帳號0000000 號帳戶之存摺、印章、提款卡及提款密碼，交
    給真實姓名、年籍不詳之成年人使用。嗣前開取得存摺、印
    章、提款卡、提款密碼之人即於94年4 月12日上午某時許，
    撥打電話給乙○○，佯稱其已中獎，但須先支付律師手續費
    新臺幣（下同）6800元、中獎手續費58000 元等費用，乙○○誤信為真，於當日12時25分許至台中縣外埔郵局，接續將
    6800元、58000 元先後匯入對方指定帳戶即戊○○上開郵局
    帳戶內，旋於當日被領走。嗣乙○○於94年4 月14日又接獲
    對方電話要求匯款11萬元，始知受騙。
三、案經屏東縣政府警察局東港分局報告臺灣屏東地方法院檢察
    署呈請臺灣高等法院高雄分院檢察署令轉，及高雄縣政府警
    察局移請臺灣高雄地方法院檢察署檢察官偵查起訴。
    理  由
一、訊據被告戊○○對上開製造爆裂物未遂之犯行坦承不諱，另
    矢口否認有何幫助詐欺取財之犯行，辯稱：上開郵局帳戶之
    存摺、印章、提款卡及提款密碼，均因放置於伊哥哥之機車
    坐墊底下，而於94年間某日在住處樓下遭竊云云。經查：
  (一)犯罪事實一部分：上揭製造爆裂物未遂之事實，業據被告於
    警詢、偵訊及甲○審理時坦承不諱，並有時鐘1 個（含3 號
    電池1 顆）、機車電瓶1 只、汽油1 罐、火藥1 罐、膠帶1
    捲、電線2 條扣案及查獲現場、爆裂物照片9 張、被告自畫
    之爆裂物製作圖1 紙附卷可稽；且前開扣案物品經送鑑定結
    果，2 只罐子內分別裝有煙火類火藥及汽油，另以並聯方式
    ，以電線連接2 只罐子及小時鐘至機車電瓶之正負極，但因
    電線連接方式有誤，使該小時鐘不具定時開關功能，另伸入
    火藥及汽油內之電線，僅以裸線方式相互纏繞，均未連接通
    電後足以產生高熱之物品，依結構判斷，認不具殺傷力，惟
    火藥依據內政部86年11月24日台（86）內警字第8670683 號
    公告，為炸彈或爆裂物之主要組成零件，此有內政部警政署
    刑事警察局94年7 月20日刑鑑字第0940086041號鑑定書、同
    年8 月8 日刑偵五字第0940119798號鑑驗通知書各1 紙在卷
    可考（上開內政部警政署刑事警察局鑑定書、鑑驗通知書，
    均屬被告以外之人於審判外之書面陳述，而公訴人、被告及
    辯護人就上開書面陳述，於甲○調查證據時知有刑事訴訟法
    第159 條第1 項不得為證據之情形，均未於言詞辯論終結前
    聲明異議，視為同意作為證據，甲○審酌該等書面陳述作成
    之情形均屬正常，並無何違背法定程序或不當之情形，且與
    待證事實有關聯性，認適當作為證據，是前開書面陳述依刑
    事訴訟法第159 條之5 之規定，均具有證據能力）。從而，
    被告自白核與事實相符，本件事證明確，被告此部分之犯行
    洵堪認定。
  (二)犯罪事實二部分：
  1.被害人乙○○於94年4 月12日上午某時許接獲真實姓名、年
    籍不詳之人所撥打之電話，遭對方以如犯罪事實欄所示之方
    式詐騙後，陷於錯誤而將6800元、58000 元先後匯入被告上
    開郵局帳戶內，並於同日被領走之事實，業據證人即被害人
    乙○○於警詢時證述明確，並有郵政國內匯款執據2 紙、被
    告上開郵局帳戶之開戶資料表、印鑑卡、客戶歷史交易清單
    各1 紙在卷可稽（證人乙○○於警詢所述，及卷附上開郵政
    國內匯款執據、開戶資料表、印鑑卡、客戶歷史交易清單等
    件，均屬被告以外之人於審判外之言詞或書面陳述，而公訴
    人、被告及辯護人就上開言詞、書面陳述，於甲○調查證據
    時知有刑事訴訟法第159 條第1 項不得為證據之情形，均未
    於言詞辯論終結前聲明異議，視為同意作為證據，甲○審酌
    該等言詞、書面陳述作成之情形均屬正常，並無何違背法定
    程序或不當之情形，且與待證事實有關聯性，認適當作為證
    據，故上開言詞、書面陳述依刑事訴訟法第159 條之5 之規
    定，均具有證據能力），堪認屬實。
  2.被告雖辯稱：伊並未將上開郵局帳戶之存摺、印章、提款卡
    、提款密碼交給他人使用，而是放在伊哥哥機車坐墊底下，
    機車放在住家樓下，於94年間某日該機車坐墊被撬開，上開
    帳戶之存摺、印章、提款卡、密碼均遭竊，伊父親亦知此事
    云云；惟證人即被告之父己○○於甲○審理時已到庭具結證
    稱：伊於94年間曾向被告要過郵局存摺，被告平時存摺都放
    在家裡他的房間，伊在家裡找，找不到，伊向被告說找不到
    郵局存摺，被告有說他的郵局存摺、印章、提款卡都不見了
    ，伊除了被告外還有1 個兒子，伊不知道被告有沒有把他的
    郵局存摺等物放在另1 個兒子的機車上，另1 個兒子的車子
    曾被撬開、偷過東西，該兒子的郵局存摺、證件都不見了，
    不是被告的郵局存摺不見等語（見甲○95年2 月22日審判筆
    錄），足認證人己○○並未親眼目睹被告上開郵局存摺、印
    章、提款卡、提款密碼因放置於機車坐墊下而遭竊，其所為
    證詞僅能證明被告曾向其說過上開郵局存摺、印章、提款卡
    等物不見了等語，無從憑以認定被告上開郵局存摺等物是否
    確因置於機車坐墊底下而失竊，是證人己○○上開證詞不足
    據為對被告有利之認定。又衡諸一般人使用金融帳戶提款之
    習慣，為避免遺失存摺或提款卡時，帳戶內之存款遭人盜領
    ，通常均將提款卡、存摺與提款密碼分別存放，而不至於將
    密碼與提款卡同時存放，否則密碼之設定即失其意義，被告
    所辯將提款密碼與存摺、印章、提款卡放在一起而失竊云云
    與常情不符，不足採信。
  3.另自實施詐騙之人角度審酌，其既知以他人之帳戶掩飾犯罪
    所得，當係聰明狡詐之徒，而非智商愚昧之人，當知社會正
    常之人如其帳戶存摺、提款卡遺失或遭竊，為防止拾得或竊
    得存摺、提款卡之人盜領其存款或使用其帳戶，必於發現後
    立即向金融機構辦理掛失止付。於掛失止付後，其即無法以
    拾得或竊得之存摺、提款卡提領該帳戶內之存款。如以此等
    帳戶作為犯罪工具，則在其向他人詐騙，並令被害人將款項
    匯入該帳戶後，卻又極有可能因帳戶所有人掛失止付而無法
    提領，則其大費周章從事犯罪行為，甘冒犯罪後遭追訴、處
    罰之風險，卻只能為他人作嫁衣，此等損人不利己之舉，又
    豈是聰明狡詐之實施詐騙罪犯所會犯之錯誤。簡言之，從事
    此等財產犯罪之人，若非確定該帳戶不會被帳戶所有人掛失
    止付，應不至於以該帳戶從事於財產犯罪，而此等確信，在
    該帳戶係拾得或竊得之情形，實無發生之可能。故被告辯稱
    其帳戶係遭竊而被他人使用云云，顯有重大悖於常情之處，
    殊不足採，其確有將上開郵局帳戶之存摺、印章、提款卡及
    提款密碼提供予不詳姓名、年籍之人使用乙節，已足認定。
  4.一般人至金融機構申請開立帳戶，其目的不外乎利用該帳戶
    作存、提款、轉帳等財產之金錢支配處分，故對於帳戶印章
    及金融機構發給之存摺、提款卡、提款密碼等物品、資料，
    無不妥為保存，以防遺失或被盜用，損及個人財產權益，並
    遭濫用為財產犯罪之工具。且個人存摺與存戶印鑑章、提款
    卡結合，專有性甚高，更非一般自由流通使用之物，縱需交
    他人使用，亦必基於信賴關係或特殊事由，自不可能隨意交
    予不熟識之人任意使用。又以現在郵局、銀行開戶手續之簡
    便，需用者儘可自行申請，是苟有不熟識之人欲借用存摺使
    用，或甘願支付代價而利用他人郵局、銀行帳戶供資金流通
    ，一般人本於生活經驗及認識，足以懷疑需用者，係基於隱
    瞞資金流向或行為人身份之不法目的，與利用他人之郵局、
    銀行帳戶為犯罪工具有關。按刑法上之故意，可分為直接故
    意與不確定故意（間接故意），所謂「不確定故意」，係指
    行為人對於構成犯罪之事實，預見其發生而其發生並不違背
    其本意者，刑法第13條第2 項定有明文。被告明知金融機構
    帳戶係個人理財之重要工具，且關係個人財產、信用之表徵
    ，不能隨意交予他人使用，被告係成年且有正常辨識能力之
    人，並自承知道社會上有很多詐騙集團利用別人帳戶去詐騙
    等語（見甲○95年2 月22日審判筆錄），對於他人會持其所
    提供之金融機構帳戶進行犯罪應有所預知，竟仍將其所開立
    之帳戶供人使用，對於他人持用犯罪之事實，自不違背其本
    意，足見被告有幫助他人利用其帳戶犯罪之不確定故意，應
    無疑義，被告主觀上有幫助詐欺取財之故意甚明。本件事證
    明確，被告幫助詐欺取財部分之犯行已堪認定。
二、按槍砲彈藥刀械管制條例所稱之爆裂物，係指具備瞬間藉其
    爆風、高熱之急烈膨脹力毀壞或焚燬物品特性之物（最高法
    院92年度台上字第7429號判決意旨參照），本件被告於警詢
    時坦承打算用2 條電線接上機車電池之正負極，然後再將該
    2 條電線分別接上時鐘之時針、分針，等到時針、分針重疊
    時，2 條電線就會接觸，引起火花引爆該爆裂物，為警查獲
    時正要到海邊試看看會不會爆炸等語（見警二卷第4 頁、第
    7 頁），堪認被告係基於製造會爆炸、具備瞬間藉其爆風、
    高熱之急烈膨脹力毀壞或焚燬物品特性之物之意圖，而製作
    上開爆裂物，即使該爆裂物因電線連接錯誤等因素而不具殺
    傷力、不會爆炸，被告上開製造行為仍屬製造槍砲彈藥刀械
    管制條例所稱爆裂物之行為。又被告將火藥、汽油裝入塑膠
    罐中，並以電線將上開罐子與時鐘、機車電池相連接時，已
    屬著手製造爆裂物之行為，惟上開爆裂物因電線連接方式有
    誤等因素而無法引爆，不具有殺傷力，故被告未經許可製造
    爆裂物之行為尚屬未遂。另按刑法上之幫助犯，係對於犯罪
    與正犯有共同之認識，而以幫助之意思，對於正犯資以助力
    ，而未參與實施犯罪之行為者而言（最高法院75年度台上字
    第1509號、88年度台上字第1270號判決意旨參照）；是以，
    如未參與實施犯罪構成要件之行為，且係出於幫助之意思提
    供助力，即屬幫助犯，而非共同正犯。本件被告提供上開郵
    局之帳戶予不詳姓名、年籍之成年人使用，供其向被害人乙○○詐取財物，被告單純提供帳戶供人使用之行為，並不等
    同於向被害人施以欺罔之詐術行為，且亦無證據證明被告有
    參與詐欺取財犯行之構成要件行為，故被告提供帳戶供人使
    用之行為，對於該不詳姓名之人遂行詐欺取財犯行，資以助
    力，自應論以幫助詐欺取財罪。是核被告所為，犯罪事實一
    部分係犯槍砲彈藥刀械管制條例第7 條第5 項、第1 項未經
    許可，製造爆裂物未遂罪，犯罪事實二部分係犯刑法第30條
    第1 項前段、第339 條第1 項詐欺取財罪之幫助犯。被告持
    有爆裂物之主要組成零件即火藥，用以組裝上開爆裂物，其
    持有爆裂物主要組成零件火藥之行為，為其製造爆裂物之部
    分行為，不另論罪。其所犯上開製造爆裂物未遂、幫助詐欺
    取財2 罪間，犯意各別，罪名不同，應分論併罰。被告曾有
    如犯罪事實欄所示之論罪科刑前科，此有甲○90年度聲字第
    3534號刑事裁定、臺灣高等法院被告前案紀錄表各1 份在卷
    可憑，其於有期徒刑執行完畢後5 年內，再犯本件製造爆裂
    物未遂、幫助詐欺取財等有期徒刑以上之罪，為累犯，除製
    造爆裂物未遂罪法定刑死刑、無期徒刑部分依法不得加重外
    ，該罪法定刑有期徒刑、併科罰金部分，及幫助詐欺取財罪
    部分均依刑法第47條規定加重其刑。被告未經許可製造爆裂
    物部分，已著手於製造爆裂物行為之實施而未遂，應依刑法
    第26條前段規定減輕其刑，另被告幫助詐欺取財部分，為幫
    助犯，亦應依刑法第30條第2 項規定減輕其刑，除製造爆裂
    物未遂罪法定刑死刑、無期徒刑部分外，並均依刑法第71條
    第1 項規定先加後減之。爰審酌被告未經許可著手製造爆裂
    物，其所製造之爆裂物雖因製造不當而不具殺傷力，然製造
    爆裂物之行為仍對社會治安之維護造成相當危害，又被告提
    供帳戶供他人使用以逃避犯罪之查緝，破壞社會治安及有礙
    金融秩序，助長犯罪歪風，並增加追緝犯罪及被害人尋求救
    濟之困難，行為均屬不當，惟念被告犯後已坦承製造爆裂物
    未遂之犯行，此部分犯後態度良好，所製造之爆裂物尚無殺
    傷力，及其犯罪之動機、目的、手段等一切情狀，分別量處
    如主文所示之刑，併科罰金部分並諭知易服勞役之折算標準
    ；上開2 罪並定應執行之刑，及罰金部分諭知易服勞役之折
    算標準，以資懲儆。
三、扣案之上開火藥1 罐，係槍砲彈藥刀械管制條例第4 條第1
    項第2 款所列物品，乃未經許可不得持有之違禁物，應依刑
    法第38條第1 項第1 款規定宣告沒收。又扣案不具殺傷力之
    時鐘1 個（含3 號電池1 顆）、機車電瓶1 只、汽油1 罐、
    膠帶1 捲、電線2 條等物，雖非違禁物，惟均屬被告所有，
    業據被告於警詢時自承在卷（見警二卷第4 頁、第7 頁），
    且為供其製造爆裂物所用之物，均應依刑法第38條第1 項第
    2 款規定宣告沒收。
據上論斷，應依刑事訴訟法第299 條第1 項前段，槍砲彈藥刀械
管制條例第7 條第5 項、第1 項，刑法第11條前段、第339 條第
1 項、第30條第1 項前段、第2 項、第26條前段、第47條、第42
條第2 項前段、第38條第1 項第1 款、第2 款、第51條第5 款，
罰金罰鍰提高標準條例第1 條前段、第2 條，現行法規所定貨幣
單位折算新臺幣條例第2 條，判決如主文。
本案經檢察官丙○○到庭執行職務。
中    華    民    國    95    年    3     月    8     日
                刑事第五庭    審判長法  官  李嘉興
                                    法  官  陳君杰
                                    法  官  楊筑婷
以上正本證明與原本無異。
如不服本判決，應於收受送達後10日內向甲○提出上訴書狀。
中    華    民    國    95    年    3     月    9     日
                                    書記官  林雯琪
附錄本案論罪科刑法條：
槍砲彈藥刀械管制條例第7條第1項、第5項
未經許可，製造、販賣或運輸火砲、肩射武器、機關槍、衝鋒槍
、卡柄槍、自動步槍、普通步槍、馬槍、手槍或各類砲彈、炸彈
、爆裂物者，處死刑、無期徒刑或7 年以上有期徒刑；處徒刑者
，併科新臺幣3 千萬元以下罰金。
第1 項至第3 項之未遂犯罰之。
中華民國刑法第339條第1項
意圖為自己或第三人不法之所有，以詐術使人將本人或第三人之
物交付者，處5 年以下有期徒刑、拘役或科或併科1 千元以下罰
金。


司法院資訊處製作；財團法人民間司法改革基金會備份。
